【裁判字號】    90,上,280
【裁判日期】    900815
【裁判案由】    返還借款
【裁判全文】
臺灣高等法院民事判決    九十年度上字第二八○號
    上  訴  人  甲○○
    被  上訴人  乙○○
右當事人間返還借款事件，上訴人對於中華民國九十年二月九日台灣板橋地方法院八
十九年度訴字第六○八號第一審判決提起上訴，被上訴人並減縮聲明，本院判決如左
：
    主    文
上訴駁回。
第一、二審訴訟費用（除減縮部分外），由上訴人負擔。
    事    實
甲、上訴人方面：
壹、聲明：
一、原判決廢棄。
二、右廢棄部分，被上訴人在第一審之訴駁回。
三、第一、二審訴訟費用均由被上訴人負擔。
貳、陳述：除與原判決記載相同者外，補稱：
一、本件土方工程，押標金自始即一次約定新台幣（下同）五佰萬元，並無被上訴人
    所稱原約定三佰萬元，嗣後增資二佰萬元之情事，上訴人簽發一百四十四萬元本
    票交付被上訴人，並非上訴人向被上訴人借款而簽發，被上訴人所指上訴人向被
    上訴人借款一百二十三萬三千三百三十四元，雙方以一百二十萬元為基準，另上
    訴人於民生東路向被上訴人借款二十四萬元，其後上訴人清償二十四萬元，尚有
    一百二十萬元未清償之事實，乃被上訴人為拼湊數據所編造，絕非實情。
二、系爭工程，嗣後因施工困難，且上訴人由參謀升任指揮官，無暇置理，乃要求先
    結帳，被上訴人即依雙方於八十五年十月卅一日確認之公司帳務為憑，主張公司
    現有借款債務二佰四十萬元（北宜工地借款二佰萬元、民生東路工地借款四十萬
    元），要求上訴人依持股比例分擔，並要求上訴人先簽立本票擔保，於此二工程
    結束時結算盈虧，如有虧損，上訴人應償付之，否則被上訴人得以擔保之本票行
    使權利，上訴人認為合理，故以二佰四十萬元借款百分之六十之持股比例，應擔
    保一百四十四萬元之責任而簽發本票擔保計算盈虧後之債務，此由到期日空白可
    佐證開立本票之真意，故該本票不能作為借款之證據。
三、證人何復光證述：「提示卷附證據。答：我有收到原告匯給我的一百二十萬元匯
    款，我有匯款二百九十萬元給德曜公司，也有收到徐彩霞的一百萬元。．．」等
    語，可證何復光於八十五年五月六日自其存款帳戶提出並匯款德曜公司之二佰九
    十萬元，僅其中一百二十二萬元係由被上訴人匯入、另一百萬元係由被上訴人向
    其胞姊借款匯入，證人何復光並未證明被上訴人另有匯款三十萬元及雙方有借貸
    還款之事實，被上訴人於原審提出之該三十萬元匯款單，因無受款人及匯款日期
    記載，亦不能證明為被上訴人所匯入。況何復光與兩造均為本件工程合資人，彼
    此有利害關係，所為之證詞不足證明上訴人與被上訴人間有何消費借貸事實，原
    判決違反事實認定上訴人向被上訴人借款一百二十四萬元，核與事實不符，顯然
    無據，認事用法，顯然違誤。
四、兩造與何復光三人參予德曜公司押標金投資案，三人應負擔之五百萬元，依被上
    訴人主張之事實，除前揭二百九十萬元，何復光已匯款德曜公司外，其餘二百一
    十萬元係上訴人交付，其中十萬元訂金係由上訴人先行支付，二百萬元係由上訴
    人向第三人陳王麗雲借款二百萬元支付。上訴人既已出資二佰一十萬元，除支付
    其個人應分擔之一百六十六萬六千六百六十七元外，超出之餘額四十三萬三千三
    佰三十三元部分，可推斷係借予何復光供作其之出資，依一般經驗法則，上訴人
    自無須向被上訴人借款之理。
五、縱上訴人對陳王麗雲之二百萬元借款債務，嗣後以何復光事後之出資清償一部份
    ，則何復光之出資，除清償其向上訴人之借款四十三萬三千三佰三十三元外，餘
    額借予上訴人供作返還陳王麗雲之二百萬元借款債務而已，被上訴人亦未借款予
    上訴人，被上訴人既未為上訴人清償陳王麗雲之借款債務，自不得以何復光清償
    事實據為借款予上訴人之證據。
六、依舉證責任分配，被上訴人既主張兩造有借貸關係，自應負舉證責任，惟依契約
    及其他憑證，並無有借貸之合意及約定，被上訴人並未舉證以實其說，委無可採
    。
參、證據：除援用原審提出者外，補提一擎工程有限公司執照、貫登工程有限公司公
    司抄錄、貫登工程有限公司財務報告表、聲明書及貫登工程有限公司登記事項卡
    及股東名冊、銀行客戶資料查詢明細表、簽收單等影本為證，並聲請訊問證人馮
    克茵、陳王麗雲、姚陣、何復光、陳賢龍。
乙、被上訴人方面：
壹、聲明：上訴駁回，訴訟費用由上訴人負擔。
貳、陳述：除與原判決記載相同者外，補稱：
一、本件工程由兩造及何復光共同與德曜公司合作，非由德曜公司、貫登公司、何復
    光三人合作。
二、上訴人並非貫登公司負責人，亦非貫登公司股東，倘本件工程係由德曜公司、貫
    登公司、何復光三人合夥承包，本件工程自應與上訴人無涉，上訴人豈有親自參
    與並簽發本票之荒謬情事？顯見本件工程係由兩造及何復光三人共同籌措五百萬
    元押標金，並與德曜公司共同合作，事證明確，無庸置疑。
三、本件工程係由兩造及何復光三人共同籌措五百萬元押標金，倘被上訴人未借款予
    上訴人，則上訴人焉能共同合作本件工程並負擔盈虧？倘本件工程係由德曜公司
    、貫登公司、何復光三方合作，自應由德曜公司、貫登公司、何復光三方負擔盈
    虧，上訴人焉有負擔盈虧並簽發本票之荒謬情事？倘被上訴人未借款予上訴人，
    則上訴人為意識健全中年人，焉有胡亂簽發本票之理？
四、一擎工程有限公司與貫登工程有限公司係二家獨立公司，且一擎工程有限公司係
    八十八年間，始變更負責人為上訴人。
五、上訴人提出之財務報告表虛偽不實：
(一)上訴人稱：「．．．並假藉會帳為辭，強令答辯人簽立前開本票．．．」云云。
    惟本件之本票發票日為八十五年十一月二十三日，倘在該日對帳並簽發本票，則
    兩造焉有早於八十五年十月三十一日結算並在公司財務報告表簽名確認之理？
(二)財務報告表載明：北宜，現有資金0000000元，馮克茵另於八十九年八月
    二十八日於原審証稱：「．．．有壹佰多萬是從貫登公司的帳戶提領出來，是由
    原告自己去領的．．．」。惟貫登公司於八十五年五月間銀行存摺並無一佰多萬
    元，且被上訴人係從台灣銀行帳戶提領現金並匯入何復光帳戶，顯見貫登公司並
    無「北宜，現有資金0000000元」。
(三)上訴代理人於本院庭訊時，指稱該二佰萬元係向陳王麗雲借款云云。惟上訴人係
    於八十五年五月七日向陳王麗雲調借二佰萬元，且陳王麗雲於八十九年九月二十
    五日於原審証稱：「．．．在我記憶中被告在約兩個月左右時間用匯款的方式還
    我錢．．．」，又何復光於八十五年五月中下旬房屋貸款核撥後，已將其應出資
    金繳交，是以最遲在八十五年七月前，陳王麗雲借款業已清償。
(四)倘有該財務報表且經三方簽名確認，則該財務報表總計五頁，每頁間均應由三方
    蓋騎縫章或按手印，以証明文件確屬真實，但上訴人提出之五頁財務報表每頁間
    均無任何一方蓋章或按手印。
    理    由
壹、程序部分
    被上訴人於原審請求上訴人給付壹佰貳拾萬元及自民國八十九年四月十五日起至
    清償日止，按年利率百分之五計算之利息，嗣於本院就本金部分減縮聲明為請求
    上訴人給付玖拾玖萬玖仟玖佰玖拾玖元，依民事訴訟法第四百四十六條第一項但
    書及第二百五十五條第一項第三款規定，應予准許，合先敘明。
貳、實體部分
一、被上訴人主張：伊於八十五年四、五月間，與上訴人及何復光等三人協議合夥與
    訴外人德曜公司共同承包泉安營造公司得標之北宜高速公路第二標石碇至彭山段
    土方工程，約定每人出資一百萬元押標金，因上訴人與何復光二人一時無法籌得
    押標金，乃由上訴人先行支付十萬元訂金，並請被上訴人先行借款墊付不足部分
    ，被上訴人遂於八十五年五月六日匯款一百二十二萬元予何復光，再向大姐徐彩
    霞借款一百萬元、友人借款共四十萬元，並已匯入何復光帳戶，另何復光積欠被
    上訴人三十八萬元，是以何復光乃於當日自其帳戶內提領二百九十萬元匯入德曜
    公司帳戶，完成被上訴人、上訴人及何復光三人應分擔押標金之義務。嗣後，德
    曜公司負責人陳賢龍臨時要求兩造及何復光三人增資二百萬元，經三人商議後，
    決定先由上訴人向友人調借二百萬元，並由何復光負責清償其中一百六十六萬六
    千六百六十七元，不足款項三十三萬三千三百三十三元則由上訴人清償。是以本
    件被上訴人、上訴人及何復光三人合作參與投標，共同出資金額為五百萬元，每
    人應分擔一百六十六萬六千六百六十七元，何復光部分已經支付，惟上訴人實際
    上僅出資四十三萬三千三百三十三元，其餘均由被上訴人以借款方式支應，是上
    訴人向被上訴人借款金額為一百二十三萬三千三百三十四元。其後上訴人得悉泉
    安營造公司經營不善，即將倒閉，即以行將接任指揮官為由，要求退出合夥關係
    ，兩造遂於八十五年十一月二十三日在何復光住處結算，商定本件工程中上訴人
    向被上訴人之借款為一百二十三萬三千三百三十四元，兩造同意以一百二十萬元
    作為了結，加上上訴人於民生東路工程向被上訴人借款二十四萬元，上訴人乃簽
    發一百四十四萬元本票一紙交被上訴人收執，其後上訴人清償其中欠款二十四萬
    元，尚餘一百二十萬未清償等情，爰依消費借貸法律關係，請求判命上訴人給付
    一百二十萬元，並加計法定遲延利息等語 (原審判命上訴人應給付被上訴人一百
    二十萬元及自八十九年四月十五日起至清償日止，按週年利率百分之五計算之利
    息。被上訴人於本審中就本金部分減縮聲明為上訴人應給付九十九萬九千九百九
    十九元)等語。
二、上訴人則以：北宜高速公路第二標石碇至彭山段土方工程（下稱土方工程），係
    德曜公司向泉安營造公司承包，押標金為一千二百萬元。德曜公司承包上開土方
    工程後，邀集貫登公司及何復光三方共同承作，並分擔押標金，一千二百萬元押
    標金由德曜公司分擔七百萬元、貫登公司分擔三百三十三萬三千三百三十三元（
    五百萬元之三分之二）、何復光分擔一百六十六萬六千六百六十七元（五百萬元
    之三分之一）。貫登公司提出之上述押標金，其中一百三十三萬三千三百三十三
    元係自有資金，另二百萬元則係向外借款支應。嗣泉安營造公司經營不善倒閉，
    上開土方工程無法順利進行，德曜公司、貫登公司及何復光所提出之押標金，均
    尚未獲退還（迄仍在訴訟中）。而貫登公司係上訴人與被上訴人合作經營之公司
    ，並以被上訴人為負責人，其中貫登公司向外借得之押標金二百萬元部分，係被
    上訴人經手，且按月向貫登公司收取高額利息，與上訴人無關，然在泉安營造公
    司倒閉之際，被上訴人竟無理爭執，並假藉會帳為辭，強令上訴人簽立前開本票
    。實際上，上訴人並未參與合夥承包上開工程，亦未向被上訴人借款以支應前揭
    押標金等語資為抗辯。
三、被上訴人主張之上開事實，業據提出本票一件、匯款單據三件、銀行存摺二件為
    證，上訴人就何復光已支付其應負擔之押標金一百六十六萬六千六百六十七元（
    五百萬之三分之一）之事實，並不爭執，但否認其有向被上訴人借款以支應押標
    金之情事，並辯稱：兩造是合作經營貫登公司，上開土方工程，實係貫登公司、
    何復光與德耀公司三方面合作，貫登公司與何復光負責出資五百萬元，貫登公司
    應出資三百三十三萬三千三百三十三元（五百萬元之三分之二），貫登公司提出
    之上述押標金，其中一百三十三萬三千三百三十三元係自有資金，另二百萬元則
    係被上訴人負責向外借款支應，並按月向貫登公司收取高額利息，與上訴人無關
    ，上訴人並未向被上訴人借款云云，惟查：
(一)證人陳賢龍到庭證稱：我是德曜公司負責人，泉安公司北宜高土方工程是由我們
    承包的，當時合夥人有被上訴人、上訴人及何復光三人。當初甲方要求履約保證
    金一千兩百萬元，我個人出資七百萬元，另外五百萬元由他們三人負擔，當時是
    我們一起談的，和貫登公司沒有關係。簽約的時候是何復光及上訴人和我去泉安
    公司簽約的，簽約當時泉安公司要求要有保證人，所以才用貫登公司的名義（當
    保證人）簽約。他們三人五百萬元如何分擔我並不清楚，他們是把錢匯到德曜公
    司，但是由誰匯款我並不知道。當初因為我自己資金不足才會要找人合夥，談的
    時候我是和他們三人一起談的，所以是和他們三人一起合夥，並不是和貫登公司
    合夥。沒有談到合夥的對象是貫登公司，所以合夥和貫登公司是沒有關係的，只
    有在簽約要保證人的時候他們才提供貫登公司出來等語。證人何復光亦證稱：我
    有收到被上訴人匯給我的一百二十萬元匯款，我有匯款二百九十萬元給德曜公司
    ，也有收到徐彩霞的一百萬元。當初是我介紹兩造跟德曜公司合作工程，當時是
    我們三人和德曜公司合作和貫登公司沒有關係，原本約定我們三人出資三百萬元
    ，後來追加到我們三人要出資五百萬元。原本談好的三百萬元我們已經付給了德
    曜公司，當時錢是被上訴人先支付，他是把錢匯到我的帳戶，我就匯款兩百九十
    萬元給德曜公司，十萬元的訂金是由兩造先支付，付完三百萬元之後知道履約保
    證金要提高到五百萬元，差額兩百萬元是由上訴人去借，我和他們說我的房屋貸
    款尚未下來，等房貸下來之後我會支付我那部分一百六十六萬六千元。後來我的
    房貸下來，我還了我應該支付的一百六十六萬六千元等語。經核證人陳賢龍、何
    復光證述之情節與被上訴人之主張均相符合，且有前開本票、匯款單據、銀行存
    摺以為佐證，堪認被上訴人主張可信為真正。
(二)證人陳王麗雲雖證稱上訴人曾向其借款二百萬元，並稱是公司需要用錢，之後還
    款是公司會計小姐與其聯繫等語，證人即原貫登公司會計馮克茵亦證稱：五百萬
    元之保證金，除何復光應分擔之部分外，有一百多萬元是從貫登公司帳戶提領出
    來的，有二百萬是上訴人向王小姐借的。後來公司帳戶存進一筆二百萬元給王小
    姐提領等語。惟查，貫登公司之帳戶內，在八十五年四、五月間，並無金額超過
    一百萬元之存款，且在八十五年全年間，亦無一筆金額二百萬元之交易往來紀錄
    之事實，有彰化商業銀行中正分行八十八年十月十一日彰中正字第一七四一號函
    附之存款往來資料在卷足佐，是證人陳王麗雲、馮克茵證稱有自貫登公司帳戶內
    提領一百多萬元支付保證金、有自貫登公司帳戶還款二百萬元云云，顯與事實不
    符，其等證言不足採信，不足為有利上訴人之認定。
四、綜上所述，本件上訴人抗辯上開土方工程係由貫登公司與何復光、德耀公司等出
    資承作，伊並未參與，亦未向被上訴人借款支付押標金云云，既未舉證以實其說
    ，且其如未參與合夥承作上開土方工程而應分擔押標金，實無簽發上開一百四十
    四萬元本票交付被上訴人之必要，故其所辯未參與合夥承作上開土方工程，亦未
    向被上訴人借款以支應押標金云云，非可採信。按兩造與訴外人何復光、德耀公
    司合作土方工程，兩造與何復光方面各應出資一百六十六萬六千六百六十七元，
    上訴人應出資之部分，其中一百二十萬元是由被上訴人先行借款墊付，上訴人迄
    未返還，則被上訴人減縮聲明請求上訴人返還其中借款九十九萬九千九百九十九
    元及自起訴狀繕本送達翌日即八十九年四月十五日起至清償日止，按年利率百分
    之五計算之利息，即為有理由，應予准許。原審就上開應准許部分，為被上訴人
    勝訴之判決，並酌定相當金額准予宣告假執行，於法並無不合。上訴意旨指摘原
    判決不當，求予廢棄改判，為無理由，應予駁回上訴。
五、本案事證已臻明確，兩造其餘主張陳述及所提之證據，均毋庸再予審酌，附此敘
    明。
六、據上論結，本件上訴為無理由，依民事訴訟法第四百四十九條第一項、第七十八
    條，判決如主文。
中      華      民      國    九十      年      八      月     十五     日
                                  民事第三庭
                                      審判長法  官  張  宗  權
                                            法  官  吳  秀  美
                                            法  官  陳  永  昌
右正本係照原本作成。
不得上訴。
中      華      民      國    九十      年      八      月     十七     日
                                            書記官  劉  美  垣


司法院資訊處製作；財團法人民間司法改革基金會備份。
